【裁判字號】    99,台上,896
【裁判日期】    990520
【裁判案由】    請求給付扶養費等
【裁判全文】
最高法院民事判決              九十九年度台上字第八九六號
上   訴   人  甲○○
訴 訟代理 人  羅興章律師
被  上訴  人  乙○○
兼法定代理人  丙○○
上列當事人間請求給付扶養費等事件，上訴人對於中華民國九十
九年一月十九日台灣高等法院第二審判決（九十八年度家上字第
二五三號），提起上訴，本院判決如下：
    主  文
原判決關於駁回上訴人對於第一審命其給付被上訴人丙○○新台
幣一百二十一萬一千一百元本息部分之上訴，及該訴訟費用部分
廢棄，發回台灣高等法院。
其他上訴駁回。
第三審訴訟費用，關於駁回其他上訴部分，由上訴人負擔。
    理  由
本件被上訴人主張：上訴人業於民國八十二年十月一日認領其與
丙○○所生之非婚生子乙○○（八十二年九月二十二日生），對
乙○○負有扶養義務。詎其自八十七年一月一日起即未扶養乙○
○，由丙○○獨立扶養迄九十八年三月十七日，丙○○自得依不
當得利法律關係，請求上訴人返還該期間應分擔之扶養費用共新
台幣（下同）一百二十一萬一千一百元。又乙○○尚未成年，依
民法第一千一百十四條及一千一百十六條之二規定得請求上訴人
給付自九十八年三月十八日起至成年之日止，每月九千元之扶養
費等情。求為命上訴人給付丙○○一百二十一萬一千一百元及加
付法定遲延利息，暨自九十八年三月十八日起至乙○○成年時止
，每月十日前給付乙○○九千元之判決（被上訴人逾上開範圍之
請求，業受敗訴確定）。
上訴人則以：伊已與丙○○約定乙○○由丙○○監護，故無須付
乙○○之扶養費用。且伊自八十二年九月二十二日起至八十六年
十二月三十一日止，因扶養乙○○支出扶養費至少六十四萬九千
四百五十八元，丙○○於此期間並未扶養乙○○受有利益，伊得
請求其返還，爰以之與伊所應負之本件債務抵銷。再者，乙○○
於九十七年以前有向三重市公所請領補助生活費及學雜費等，丙
○○實際上未支出該部分之扶養費，不得請求伊返還。又伊全身
多病，無謀生能力，無所得，且有負債，經濟能力不如丙○○，
負擔乙○○扶養費用比例不應高於丙○○等語，資為抗辯。
原審廢棄第一審命上訴人給付丙○○逾一百二十一萬一千一百元
本息部分，改判駁回丙○○該部分之訴，並駁回上訴人其餘上訴
，係以：上訴人既已認領乙○○，依民法第一千零八十四條第二
項規定，於乙○○成年前，對之有扶養義務，不因與丙○○約定
乙○○由丙○○監護而受影響。查行政院主計處編印之中華民國
九十六年度平均每戶家庭收支報告，台北縣地區每人每月消費支
出為一萬七千九百八十七元，衡諸丙○○係乙○○之母，對乙○
○亦負有扶養義務，而丙○○目前受雇賣麵，平均月薪約六至八
千元，每月尚有租金所得八千元，於台北縣三重市有房屋乙間；
上訴人九十六年度有利息所得四萬零八百八十七元，於台北縣中
和市有房屋乙間，且擔任堪輿師及廣播節目主持人，並自承以前
月入約七、八萬元，現月入平均約五萬元屬實，惟其目前全身多
病，經濟能力已不如前，及乙○○係由丙○○照顧等情，認乙○
○每月所需之扶養費以一萬三千五百元為適當，且上訴人分擔比
例為三分之二，即每月九千元。則乙○○自八十七年一月一日起
至九十八年三月十七日止所需扶養費，全由丙○○支付，上訴人
因此受有於該期間無庸支付扶養費之利益共一百二十一萬一千一
百元，自應返還。又乙○○尚未成年，上訴人應負擔其自九十八
年三月十八日起迄成年時止每月九千元之扶養費。綜上，丙○○
依不當得利法律關係，請求上訴人給付一百二十一萬一千一百元
及其利息，乙○○依未成年子女之扶養費請求權，請求上訴人自
九十八年三月十八日起至其成年時止，每月十日前給付九千元，
洵屬正當，應予准許等詞，為其判斷之基礎。
關於廢棄部分：
查上訴人抗辯：伊自八十二年九月二十二日起至八十六年十二月
三十一日止，因扶養乙○○支出扶養費至少六十四萬九千四百五
十八元，丙○○於此期間並未扶養乙○○受有利益，伊得請求其
返還，以之與伊所應負之本件債務抵銷。乙○○於九十七年以前
有向三重市公所請領補助生活費及學雜費等，丙○○實際上未支
出該部分之扶養費，不得請求伊返還等語（見原審第二○○頁背
面、二○一頁背面）。攸關丙○○得向上訴人請求返還之不當得
利究為若干，係屬重要之防禦方法，原審未於判決理由項下說明
其取捨意見，有判決不備理由之違法。上訴論旨，指摘原判決此
部分違背法令，求予廢棄，為有理由。又上訴人於原審審理中提
出反訴狀（見原審卷第一七九頁），是否係提起反訴，案經發回
，併請注意。
關於駁回其他上訴部分：
關於乙○○請求上訴人自九十八年三月十八日起至其成年時止，
每月十日前給付九千元部分，原審維持第一審所為上訴人敗訴之
判決，認事用法均無不合。上訴論旨，指摘原判決此部分違背法
令，聲明廢棄，為無理由。
據上論結，本件上訴一部為有理由，一部為無理由。依民事訴訟
法第四百七十七條第一項、第四百七十八條第二項、第四百八十
一條、第四百四十九條第一項、第七十八條，判決如主文。
中    華    民    國  九十九  年    五    月   二十   日
                      最高法院民事第六庭
                          審判長法官  劉  福  來
                                法官  陳  國  禎
                                法官  陳  重  瑜
                                法官  吳  麗  女
                                法官  簡  清  忠
本件正本證明與原本無異
                                      書  記  官
中    華    民    國  九十九  年    六    月    一    日
                                                      V

司法院資訊處製作；財團法人民間司法改革基金會備份。
